【裁判字號】    97,重上,9
【裁判日期】    970905
【裁判案由】    塗銷房屋所有權移轉登記
【裁判全文】
臺灣高等法院花蓮分院民事判決           97年度重上字第9號
上  訴  人    丁○○○
訴訟代理人    林武順律師
上  訴  人    甲○○
              賴湘怡（原名賴玉鳳）
              丙○○
上  訴  人即
附帶被上訴人
兼上一人
法定代理人    乙○○
前四人共同
訴訟代理人    曾泰源律師
上列當事人間請求塗銷房屋所有權移轉登記事件，上訴人對於中
華民國96年12月25日臺灣花蓮地方法院96年度重訴字第60號第一
審判決提起上訴，本院於97年8月13日言詞辯論終結，判決如下
：
    主  文
兩造上訴均駁回。
第二審訴訟費用由兩造各自負擔。
    事  實
甲、上訴人丁○○○方面：
一、上訴聲明：
（一）原判決不利於上訴人部分廢棄。
（二）上開廢棄部分，聲明請求如下：
  １、被上訴人甲○○應自民國83年3月4日起至座落花蓮市○○
      段222建號（門牌號碼：花蓮市○○○路3號2樓之1）房屋
      所有權移轉登記塗銷之日止，按月給付9,358元予上訴人
      。
  ２、被上訴人丙○○應自民國94年8月4日起至座落花蓮市○○
      段222建號（門牌號碼：花蓮市○○○路3號2樓之1）房屋
      所有權移轉登記塗銷之日止，按月給付9,538元予上訴人
      。
  ３、被上訴人賴湘怡應自民國83年2月17日起至座落花蓮市○
      ○段221建號（門牌號碼：花蓮市○○○路3之2號）房屋所
      有權移轉登記塗銷之日止，按月給付上訴人12,855元予上
      訴人。
  ４、如不能為前開1、2、3所示之判決時，則被上訴人乙○○
      、賴湘怡、甲○○、丙○○應給付上訴人700萬元及自民
      事判決確定之日即92年4月22日起至清償之日止，按年息
      百分之五計算之利息，被上訴人任何一人為上開給付，其
      餘被上訴人於該給付數額範圍內，免其給付責任。
（三）上訴人願供擔保，請求准為假執行之宣告。
（四）第一、二審訴訟費用均由被上訴人負擔。
二、答辯聲明：
（一）上訴駁回。
（二）上訴費用由上訴人甲○○、賴湘怡、丙○○、乙○○負擔
      。
三、陳述：除與原判決記載相同者，茲引用之外，補稱：
（一）按因履行契約而為給付後，該契約經撤銷者，給付之目的
      既歸消滅，給付受領人受此利益之法律上原因既已失其存
      在，依民法第179條之規定，自應返還其利益；所受利益
      雖原有法律上之原因，而其後原因已不存在者，依民法第
      179條後段之規定，仍屬不當得利，最高法院23年上字第
      1528號及61年台再字第174號判例分別著有明文；又契約
      解除後，受領之給付物生有孳息者，應返還之，民法第25
      9條第4款規定自明。系爭買賣契約業經解除，原判決判令
      被上訴人應將該所有權移轉登記予以塗銷，應屬正確，惟
      將上訴人請求返還不當得利及返還孳息之請求予以駁回，
      則有違誤。被上訴人甲○○、賴湘怡、丙○○取得系爭不
      動產所有權之行為既經塗銷，依上開判例意旨，即有不當
      得利之存在，自應返還其等所受利益。況被上訴人甲○○
      、賴湘怡、丙○○等人將系爭房屋出租予他人生有孳息，
      於系爭買賣契約解除後，依民法第259條第4款之規定，自
      應將孳息之租金返還予上訴人，原判決駁回此部分請求，
      殊屬不當，爰請求廢棄改為如上訴聲明所示之判決。
（二）甲○○、賴湘怡、丙○○、乙○○等人上訴仍爭執回復原
      狀應回復到張國隆登記名義，不能逕自移轉權利予被上訴
      人丁○○○，上訴人乙○○並為同時履行之抗辯云云，惟
      原判決已於理由中記載其法律上依據，並敘明上訴人乙○
      ○抗辯不可採之理由，上訴人甲○○、賴湘怡、丙○○、
      乙○○徒就原判決已論列之事項再為爭執，顯屬無據。彼
      四人上訴，並無理由，應駁回其上訴。
（三）對乙○○附帶上訴無庸經上訴人同意。
乙、上訴人乙○○、甲○○、丙○○、賴湘怡方面：
一、上訴聲明：
（一）原判決不利於上訴人部分廢棄。
（二）廢棄部分，被上訴人丁○○○在第一審之訴駁回。
（三）第一、二審訴訟費用由被上訴人負擔。
二、答辯聲明：
（一）上訴駁回。
（二）上訴費用由上訴人張葉滿妹負擔。
三、陳述：除與原判決記載相同者，茲引用之外，補稱：
（一）兩造為便宜約定，而由所有權人張國隆將系爭221、222建
      號建物，逕移轉登記予上訴人乙○○，非被上訴人丁○○
      ○所移轉，則依民法解除契約恢復原狀之法理，應回復到
      未訂買賣契約時之「原狀」，即回復到契約成立前訴外人
      張國隆之名義，殆不可能再逕自轉移權利予丁○○○。因
      丁○○○既非原來物之所有權人，自不足以「買賣契約之
      債權請求權，而主張回復為物權之登記所有權人」。原判
      決以「按民法第259條第1款規定，契約解除時，由他方所
      受領之給付物，應返還之。他方依該條規定行使之權利，
      為債權的請求權，而非物上請求權，故請求返還受領物之
      人，非必為該物之原所有人，祇須該物係因其履行給付而
      受領者即可」為由，逕判決為兩造共有，容有不符法律規
      定與法理之適用。又丁○○○係出賣「合夥權利」，非出
      賣「物」，回復原狀應將所有權回復為張國隆所有，再由
      合夥事業（即兩造）與地主張國隆清算，原審判決逕回復
      為丁○○○名義，實有違誤。再丁○○○既同意其夫張國
      隆以其合夥權益價金抵銷張國隆自己之債務600萬，即同
      意張國隆之債務移轉為自己之債務而清償，其既未清償，
      自不得要求將系爭不動產登記於自己名下。
（二）次按依民法第259條第5款「就返還之物，已支出必要或有
      益之費用，得於他方受返還時所得利益之限度內，請求其
      返還」之規定，系爭房屋如應返還原合夥事業，乙○○等
      四人所支付之契稅、代書費及10餘年之房屋稅，乃屬必要
      費用，在合夥事業未結清前，可請求丁○○○返還，如不
      返還，當可對其主張同時履行抗辯，拒絕移轉登記予丁○
      ○○。又系爭房屋之土地部分經全部拍定後而被移轉到房
      屋所有權人名下，為使產權達到完滿狀態，則土地取得所
      支出費用，實係為兩造合夥財產（即房屋）支出之有益費
      用，丁○○○既未清償該必要費用，乙○○等四人當然可
      以行使同時履行抗辯權。復參酌最高法院74年台上字第
      355號民事判決：「同時履行抗辯權，原則上固適用於具
      有對價關係之雙方債務間。然而，雖非具有對價關係之雙
      務契約而生之債務，其兩債務之對立，在實質上有牽連性
      者，基於法律公平原則，亦非不許其準用或類推適用關於
      同時履行之抗辯」。本件係就房屋與土地之支出，自有牽
      連關係，而可主張同時履行抗辯權。
（三）丁○○○自始無所有權也未曾占有系爭房屋，張國隆為所
      有權人也是占有人，並將所有權過戶給乙○○抵銷債務，
      乙○○既為所有權人及占有人，其使用房屋所獲得之利益
      ，即非不當得利，無不當得利規定之適用。又本件是可歸
      責於丁○○○而遭乙○○解除買賣契約，嗣後由乙○○之
      妻拍回系爭土地，而使用房地，不可能只使用房屋，不占
      用土地，更不足認定乙○○四人有何不法受益存在。再者
      系爭房屋迄至90年10月8日解除買賣契約前，仍歸乙○○
      所有，丁○○○非所有權人，何來損害？且乙○○迄今仍
      為所有權人，在未返還登記予丁○○○前，仍為合法之占
      有人，自無不法原因存在。又乙○○等4人分別受有如何
      相當於租金之利益，丁○○○應負舉證責任，並有消滅時
      效之適用，丁○○○之請求容無理由。
（四）本件丁○○○僅對甲○○、丙○○、賴湘怡等人為上訴，
      對乙○○並未上訴，被上訴人等人不同意丁○○○對乙○
      ○為訴之追加（含追加民法第179條）或以附帶上訴為之
      。
    理  由
一、按被上訴人於言詞辯論終結前，得為附帶上訴；附帶上訴，
    雖在被上訴人之上訴期間已滿，亦得為之，民事訴訟法第
    460條第1項前段、第2項前段均有明文。經查，原審判決後
    ，丁○○○於上訴期間僅對甲○○、丙○○、賴湘怡等人提
    起上訴，未對乙○○提起上訴，惟乙○○已對丁○○○提起
    上訴，則被上訴人丁○○○於本院言詞辯論前對乙○○附帶
    上訴，應准許之，無庸經上訴人乙○○之同意，合先說明。
二、上訴人丁○○○起訴主張：
（一）先位主張：
  １、上訴人丁○○○與被上訴人乙○○共同成立新貴企業社，
      於80年7月17日訂立「合夥投資興建房屋契約書」，共同
      在訴外人張國隆所有坐落於花蓮市○○段39地號土地上投
      資興建花蓮新貴大樓工程，乙○○於同日（7月17日）與
      張國隆簽訂「土地合建契約書」，契約書第5條約定：「
      分配比例：甲方（即張國隆）提供土地，乙方（即丁○○
      ○、乙○○）負責設計興建，雙方同意立體對分」，嗣乙
      方興建之花蓮新貴大樓Ａ、Ｂ兩棟房屋已完工，丁○○○
      、乙○○分得Ａ棟全部，張國隆分得Ｂ棟全部，乙○○又
      與張國隆於82年9月3日簽訂協定書（丁○○○則以參加人
      名義署名），由協定書第6條：「Ｄ１一、二樓店面（即
      門牌號碼花蓮市○○○路3之2號與花蓮市○○○路3號2樓
      之1，分別為花蓮市○○段221建號及同段222建號，下稱
      系爭221建號、222建號建物），甲方（乙○○）同意以新
      台幣1,400萬元正向丁○○○購買。甲方須付一半700萬元
      正，其稅金由公司負擔」之約定可知，丁○○○與乙○○
      間有就系爭221建號、222建號建物及其坐落基地成立買賣
      契約之合意，而為便宜計，張國隆已於82年10月26日將系
      爭221建號、222建號建物移轉登記予乙○○所有。惟乙○
      ○則以坐落基地有給付不能之情事，而於90年10月19日解
      除系爭買賣契約，並訴請丁○○○返還已取得之部分買賣
      價金（臺灣高等法院92年度上易字第25號、臺灣台北地方
      法院91年度訴字第798號判決），丁○○○與乙○○間就
      系爭建物之買賣契約既經解除，爰依民法第259條第1款之
      規定，請求乙○○將系爭二建物所有權移轉登記以回復原
      狀。
  ２、乙○○以買賣為原因，於83年3月4日將系爭222建號建物
      移轉登記予其兄甲○○所有，然該買賣契約為通謀虛偽意
      思表示，業經臺灣花蓮地方法院85年度易字第846號、臺
      灣高等法院花蓮分院86年度上易字第541號刑事判決確定
      （87年1月14日確定），依民法第87條之規定，乙○○與
      甲○○間買賣契約之債權行為與物權行為自始無效，甲○
      ○應塗銷上開建物之所有權登記，惟甲○○並未塗銷且乙
      ○○亦怠於行使權利，爰訴請確認乙○○與甲○○間之買
      賣行為及物權行為均無效，及依民法第242條、179條之規
      定，代位乙○○請求甲○○塗銷系爭222建號建物所有權
      移轉登記。惟甲○○於上開刑事判決確定後（87年1月14
      日），明知系爭222建號建物所有權移轉登記為無效，其
      非所有權人，竟於94年5月30將系爭建物贈與丙○○，並
      於94年8月4日移轉登記予丙○○。但丙○○為乙○○之子
      、甲○○之姪子，對於乙○○與甲○○間偽造假債權遭刑
      事判決乙事，實難諉為不知，故丙○○非民法第87條第1
      項但書之善意第三人，不得主張其為善意第三人而有土地
      法善意受讓制度之保護。爰訴請確認甲○○與丙○○間之
      贈與契約與所有權移轉行為應屬通謀虛偽意思表示而為無
      效，並以乙○○怠於行使權利，依民法第242條代位乙○
      ○依民法第183條之規定，請求丙○○塗銷所有權移轉登
      記。
  ３、乙○○另以買賣為原因，於83年2月17日將系爭221建號建
      物移轉登記予其妻賴金蓮之姐賴湘怡（原名：賴玉鳳）所
      有，該買賣契約亦為通謀虛偽意思表示，業經臺灣花蓮地
      方法院85年度易字第846號、臺灣高等法院花蓮分院86年
      度上易字第541號刑事判決確定，依民法第87條之規定，
      乙○○與賴湘怡間買賣契約之債權行為與物權行為應屬自
      始無效，爰訴請確認乙○○與賴湘怡間之買賣行為及移轉
      行為均無效，並以乙○○怠於行使權利，依民法第242條
      、第179條之規定代位乙○○請求賴湘怡塗銷系爭222 建
      號建物所有權移轉登記。
  ４、丁○○○代位乙○○訴請甲○○、丙○○、賴湘怡塗銷22
      2建號、221建號所有權登記後，系爭二筆建物之所有權人
      應為乙○○所有，而丁○○○與乙○○間之買賣契約既已
      解除，爰依民法第259條第1款之規定，請求乙○○將系爭
      222建號、221建號建物所有權持分二分之一移轉登記予丁
      ○○○，並為二人公同共有。
  ５、賴湘怡、甲○○、丙○○，曾將系爭221建號、222建號建
      物出租予第三人使用，賴湘怡每月受有租金12,855元之收
      益；甲○○、丙○○每月各受有租金9,538元之收益，致
      丁○○○受有損害，爰依民法第179條、第242條之規定，
      代位乙○○請求賴湘怡自83年2月17日起至221建號建物所
      有權移轉登記塗銷之日止，按月給付丁○○○12,855元；
      甲○○自83年3月4日起至222建號建物所有權移轉登記塗
      銷之日止，按月給付丁○○○9,538元；丙○○自94年8月
      4日起至222建號建物所有權移轉登記塗銷之日止，按月給
      付丁○○○9,538元。
  ６、並聲明：(1)確認被上訴人甲○○、丙○○於94年5月30 日
      就坐落花蓮市○○段222建號（門牌號碼為花蓮市○○○
      路三號二樓之一之建物），所為之贈與行為及所有權移轉
      登記行為無效。被上訴人丙○○應將前項建物於94年8 月
      4日經花蓮縣花蓮地政事務所94花資登字第224570號收件
      ，以贈與為原因所為之所有權移轉登記予以塗銷。(2)確認
      被上訴人乙○○、甲○○於83年1月20日就坐落花蓮市○
      ○段222建號（門牌號碼為花蓮市○○○路三號二樓之一
      ）之建物，所為之買賣行為及所有權移轉登記行為無效。
      被上訴人甲○○應將前項建物於83年3月4日經花蓮縣花蓮
      地政事務所83年花登字第5401號收件，以買賣為原因所為
      之所有權移轉登記予以塗銷。(3)確認被上訴人乙○○、賴
      湘怡於83年1月20日就坐落花蓮市○○段221建號（門牌號
      碼為花蓮市○○○路三之二號）所為之買賣行為及所有權
      移轉登記行為無效。被上訴人賴湘怡應將前項建物於83
      年2月17日經花蓮縣花蓮地政事務所83年花登字第3948號
      收件，以買賣為原因所為之所有權移轉登記予以塗銷。(4)
      被上訴人乙○○應將上開二筆建物持分二分之一移轉登記
      予丁○○○，並為兩造公同共有。(5)被上訴人賴湘怡應自
      83年2月17日起至系爭221建號建物所有權移轉登記塗銷之
      日止，按月給付丁○○○12,855元；被上訴人甲○○應自
      83年3月4日起至系爭222建號建物所有權移轉登記塗銷之
      日止，按月給付9,538元予丁○○○；被上訴人丙○○應
      自94年8月4日起系爭222建號建物所有權移轉登記塗銷之
      日止，按月給付9,538元予丁○○○。(6)願供擔保，請准
      宣告假執行。
（二）備位請求：
      倘乙○○最終無法將222建號、221建號建物之所有權之二
      分之一移轉登記予原告，依民法第259條第6款規定，應償
      還丁○○○買賣價額共700萬元。又乙○○、甲○○、丙
      ○○、賴湘怡既以通謀虛偽之方式，處分系爭222建號、
      221 建號建物，而受有取得所有權登記名義及租金之利益
      ，致丁○○○受有無法取得所有權及租金之損害，實已共
      同侵害丁○○○之權益，屬共同侵權行為，依民法第185
      條之規定，應連帶負損害賠償責任，惟因罹於時效，故本
      於民法第197條第2項之規定，請求甲○○、丙○○、賴湘
      怡共同返還所受利益。乙○○、甲○○、丙○○、賴湘怡
      為不真正連帶債務關係，爰依民法第197條第2項、第185
      條之規定及不真正連帶債務關係，請求乙○○、賴湘怡、
      甲○○、丙○○應給付原告700萬元及自民事判決確定之
      日即92年4月22日起至清償之日止，按年息百分之五計算
      之利息，被告任何一人為上開給付，其餘被告於該給付數
      額範圍內，免其給付責任。並聲明：(1)被上訴人乙○○、
      賴湘怡、甲○○、丙○○應給付丁○○○700萬元及自民
      事判決確定之日即92年4月22日起至清償之日止，按年息
      百分之五計算之利息，被告任何一人為上開給付，其餘被
      上訴人於該給付數額範圍內，免其給付責任；(2)願供擔保
      ，請准宣告假執行。
（三）原審就上訴人丁○○○之先位請求為部分勝訴、部分敗訴
      判決，丁○○○其對敗訴部分上訴，陳述及聲明如前。
三、上訴人乙○○、甲○○、丙○○及賴湘怡則以：
（一）系爭二建號之買賣契約因基地給付不能而解除，乙○○雖
      負回復原狀義務，惟契約解除後，請求塗銷原先之所有權
      移轉登記，即能達到回復原狀之目的，無請求乙○○為所
      有權移轉登記之必要，況上開建物係由張國隆移轉登記予
      乙○○，乙○○依法亦應移轉登記予張國隆，而非丁○○
      ○。
（二）系爭買賣係以房屋及基地為標的，總價金為700萬元，基
      地既給付不能，丁○○○自應返還基地價金350萬元予乙
      ○○，在其返還350萬元前，乙○○得主張同時履行抗辯
      權，拒絕將系爭221建號、222建號建物所有權二分之一移
      轉登記予丁○○○。另乙○○等四人已為系爭二建物支付
      契稅、代書費及10餘年之房屋稅等必要費用，在合夥事業
      未結清前，可請求丁○○○返還，如不返還，亦可主張同
      時履行抗辯，拒絕移轉登記予丁○○○。又系爭房屋之土
      地部分經全部拍定後而被移轉到房屋所有權人名下，為使
      產權達到完滿狀態，則土地取得所支出費用，實係為兩造
      合夥財產（即房屋）支出之有益費用，丁○○○既未清償
      該必要費用，乙○○等四人當然可以行使同時履行抗辯權
      。
（三）乙○○與丁○○○成立買賣契約，合法取得二建物之所有
      權，當可自由處分其所有物，並非無法律上之原因，嗣縱
      買賣契約解除及乙○○與甲○○等人間之所有權移轉行為
      無效，然於所有權返還前，乙○○等人基於所有權人之地
      位，為使用收益，自屬於法有據。又依民法第259條規定
      ，回復原狀限於所受領之給付物生有孳息者，始有返還義
      務，然上開建物為合夥權益，而非物，自非前開法律所規
      範。再者，上開建物原所有權人既為訴外人張國隆，縱認
      乙○○等人有不法利益，請求權人應為張國隆，而非丁○
      ○○。又乙○○因積欠訴外人賴金蓮債務，始由賴金蓮收
      取租金，甲○○、賴湘怡、丙○○等人並無收取上開建物
      之租金利益，自無不當得利之情事等語置辯。
（四）原審為其部分勝訴、部分敗訴，彼不服上訴，並陳述、聲
      明如前。
四、上訴人乙○○與賴湘怡間就系爭221建號建物、乙○○與甲
    ○○間就系爭222建物之買賣行為及所有權移轉之物權行為
    ；甲○○與丙○○間就系爭222建物之贈與行為及所有權移
    轉之物權行為，均為通謀虛偽意思表示之事實，為兩造所不
    爭執，並經原審判決主文第一、二、三項確認彼等上開債權
    、物權行為無效，被上訴人丙○○、甲○○、賴湘怡應塗銷
    該建物之所有權移轉登記在案，兩造於本院就此部分未再爭
    執，應予維持，並引用原判決所記載之理由。
五、兩造於本院之爭點如下：(一)系爭二建物係由張國隆直接登記
    予乙○○，則回復原狀應回復至張國隆或丁○○○名下？(二)
    乙○○以為系爭建物支出稅金等必要費用，而主張同時履行
    抗辯權，是否有理？(三)丁○○○請求甲○○、丙○○、賴湘
    怡等人返還租金收益，有無理由？(四)丁○○○主張乙○○、
    甲○○、丙○○、賴湘怡等人應返還700萬元及法定利息，
    有無理由？以下分述之：
（一）按契約解除時，由他方所受領之給付物，應返還之，民法
      第259條第1款定有明文。經查，依丁○○○、乙○○與張
      國隆於80年7月17日所簽訂之土地合建契約書第5條、乙○
      ○與張國隆於82年9月3日簽訂（丁○○○署名參與）之協
      議書第6條，及乙○○與張國隆於82年11月30日簽訂（丁
      ○○○簽名）之協議書約定內容以觀，丁○○○與乙○○
      因共同興建大樓而公同共有221、222建號等二建物及其基
      地，嗣乙○○以700萬元向丁○○○購買其二分之一持分
      ，原應由張國隆將系爭221、222建號等建物及基地移轉登
      記予丁○○○與乙○○公同共有，丁○○○再將上開2 筆
      建物及基地之二分之一持分移轉登記予乙○○，為免輾轉
      登記之麻煩，乃由三人達成逕由張國隆移轉登記與乙○○
      之便宜措施之合意，以為丁○○○履行買賣標的物之給付
      義務等情，有上開契約書、協議書在卷可稽（原審卷第
      113、222、223頁），丁○○○與乙○○亦不爭執，應信
      為真實，可見系爭二建物之買賣契約之當事人為丁○○○
      與乙○○，張國隆僅是配合移轉登記之人，尚非契約之當
      事人，而丁○○○已依買賣契約移轉登記二建物之所有權
      予乙○○，乙○○也因買賣契約而受領系爭建物，嗣買賣
      契約解除，依民法第259條第1款之規定，自應由乙○○返
      還系爭建物予買賣契約之出賣人丁○○○，丁○○○依此
      規定，請求乙○○將系爭221建物、222建物所有權回復登
      記為二人公同共有，即無不合，應予准許。被上訴人乙○
      ○抗辯系爭221建物、222建物所有權應回復登記至非契約
      當事人之張國隆名下，要無可採。
（二）次按所謂同時履行之抗辯，乃係基於雙務契約而發生，倘
      雙方之債務，非本於同一之雙務契約而發生，縱令雙方債
      務在事實上有密切之關係，或雙方之債務雖因同一之雙務
      契約而發生，然其一方之給付，與他方之給付，並非立於
      互為對待給付之關係者，均不能發生同時履行之抗辯，有
      最高法院59年台上字第850號判例可資參照。經查，被上
      訴人乙○○於原審雖抗辯丁○○○未返還基地價金350萬
      元，而主張同時履行抗辯權云云，然乙○○已於原審當庭
      自承未給付基地價金350萬元，自無從主張同時履行抗辯
      ，所辯顯無理由。又以為系爭二建物支付契稅、代書費、
      10餘年之房屋稅及土地取得所支出費用等必要費用為由而
      主張同時履行抗辯權云云，然依82年9月3日之協議書第6
      條「稅金由公司負擔」之約定，可見契稅是由公司負擔，
      非由乙○○所支付；而代書費部分，乙○○並未證明由其
      支付，自難採信，該部分之主張亦無理由。另10餘年之房
      屋稅及取得土地所支出費用部分，乙○○亦未舉證有該等
      支出，縱然有之，前者是乙○○取得系爭建物所有權後應
      負之公法義務，後者是乙○○虛偽移轉所有權後所為之支
      出，均非本於與丁○○○同一買賣契約所生，且非立於互
      為對待給付之關係，依上開說明，均不能發生同時履行之
      抗辯，乙○○上開同時履行抗辯之主張，均無可採。
（三）丁○○○請求甲○○、丙○○、賴湘怡等人返還租金收益
      ，有無理由？
  １、丁○○○主張代位乙○○依不當得利之規定請求甲○○
      、丙○○、賴湘怡等人返還租金收益，有無理由？
    (一)自83年2月17日起至90年10月8日乙○○解除其與丁○○○
      之買賣契約時止：
      按契約解除時，受領之給付物生有孳息者，應返還之；無
      法律上之原因而受利益，致他人受損害者，應返還其利益
      ；債務人怠於行使其權利時，債權人因保全債權，得以自
      己之名義，行使其權利，固為民法第259條第4款、第179
      條第1項、第242條第1項分別定有明文。惟代位權係債權
      人代行債務人之權利，故代行者與被代行者之間，必須有
      債權債務關係之存在，否則即無行使代位權之可言，有最
      高法院49年台上字第1274號判例可資參照。經查：系爭買
      賣契約解除前，丁○○○對乙○○並無民法第259條第4款
      所定之孳息返還請求權，彼二人就孳息部分，並無債權債
      務關係存在，依上開判例要旨，丁○○○無行使代位權可
      言，則其主張代位乙○○向其他三位被上訴人請求建物所
      生之孳息（租金收益），即無可採。
    (二)自90年10月9日買賣契約解除起迄今：
      被上訴人甲○○等三人與乙○○因通謀虛偽意思致債權及
      物權行為無效，彼占有系爭二建物，即欠缺債權及物權之
      權源而構成無權占有，乙○○自得請求彼三人返還系爭二
      建物，若彼三人有出租之行為受有利益，致乙○○受損害
      ，乙○○亦得依不當得利之規定請求返還其利益。故系爭
      買賣契約解除後，得乙○○受領之二建物若生有租金孳息
      ，於向甲○○等三人請求後，應依民法第259條第4款返還
      丁○○○，若其怠於行使，丁○○○固可代位為之。惟上
      訴人丁○○○主張被上訴人甲○○、丙○○及賴湘怡等人
      占有系爭建物後有出租並獲取租金收益之行為，業經彼三
      人否認在卷，原審依丁○○○之請求函調彼三人自83年至
      94年間申報所得稅資料結果，丙○○並無任何租金收入，
      甲○○自89年至91年、賴湘怡於91年、93年則有申報租金
      收入，有財政部臺灣省北區國稅局臺北縣分局95年7月24
      日函、財政部臺北市國稅局信義稽徵所95年7月25日函、
      財政部臺灣省北區國稅局桃園縣分局95年7月28日函在卷
      可稽（原審卷第125、136-145、151-165頁），丙○○既
      未申報租金所得收入，丁○○○又未能證明其有租金收益
      之事實，乙○○對丙○○即無不當得利請求權，丁○○○
      自無權利可資代位，其主張代位乙○○請求丙○○返還租
      金，即無理由。另被上訴人甲○○、賴湘怡雖有申報租金
      收入，但每年金額不同（詳如所得稅申報書），丁○○○
      以甲○○89年、賴湘怡91年之租金收入，遽為計算每年之
      租金收益，其計算方法已有可議，難以採信。縱然計算方
      法無誤，惟按債權人代位債務人起訴，求為財產上之給付
      ，因其代位行使之權利，原為債務人之權利，非自己之權
      利，其行使債權所得之利益自應歸屬於債務人。縱債權人
      有代位受領該第三債務人（即債務人之債務人）清償（給
      付)之權限，但係指應向債務人給付而由債權人代位受領
      而言，非指債權人得直接請求第三債務人對自己為給付。
      故債權人代位債務人起訴請求給付者，須聲明被告（第三
      債務人）應向債務人為給付之旨，並就代位受領為適當之
      表明，始與代位權行使之要件及其效果之法理相符，亦有
      最高法院64年台上字第2916號判例、94年度台上字第1193
      號判決可資參照。故丁○○○若欲代位乙○○向請求甲○
      ○、賴湘怡返還租金收益，須聲明甲○○、賴湘怡應向乙
      ○○給付租金之旨，並代位受領之表明，始合代位權行使
      之要件及效果，惟上訴人丁○○○係聲明請求甲○○、賴
      湘怡直接向自己為給付，自與上開規定不合，則其請求甲
      ○○、賴湘怡按月給付租金，亦無理由。
  ２、丁○○○於本院另主張系爭買賣契約解除後，甲○○等三
      人應依民法第259條第4款規定應將孳息之租金返還予丁○
      ○○，有無理由？經查，民法第259條所定契約解除時，
      當事人雙方有回復原狀之義務，係指有契約關係之兩造當
      事人間之義務而言，丁○○○與甲○○等三人間並無任何
      契約關係存在，自民法第259條第4款規定之適用，丁○○
      ○上開主張，仍無理由。
（四）丁○○○主張乙○○、甲○○、丙○○、賴湘怡等人應返
      還700萬元及法定利息，有無理由？
      經查，上開請求原屬丁○○○在原審之備位請求及聲明，
      其在本院亦僅有聲明，而無新主張，仍屬備位聲明。原判
      決已就丁○○○請求乙○○移轉系爭221建號、222建號建
      物所有權予彼二人公同共有部分之先位聲明，予以准許，
      且認其訴訟目的已達，而未就備位聲明予以審酌，並無違
      誤，自無原判決不利其請求應予上訴廢棄問題，丁○○○
      對未審酌之備位聲明上訴，自無理由，應予駁回，此部分
      假執行之請求亦失所附麗，應併予駁回。
六、綜上所述，上訴人丁○○○上訴主張被上訴人甲○○、丙○
    ○、賴湘怡等人應按月給付租金予丁○○○；上訴人乙○○
    等四人主張回復原狀應回復至張國隆，及對丁○○○移轉登
    記之請求主張同時履行抗辯權，均無可採，原判決駁回兩造
    此部分請求及丁○○○假執行之請求，及於主文第一至三項
    確認被上訴人四人間之買賣、贈與、物權行為無效，應塗銷
    所有權移轉登記，並對丁○○○之備位聲明不予審酌，經核
    並無違誤。兩造各就其敗訴部分上訴，指摘原判決不當，求
    予廢棄改判，為無理由，應駁回其上訴。
七、據上論結，本件兩造之上訴，均為無理由，依民事訴訟法第
    449條第1項、第78條、第463條，判決如主文。
中    華    民    國    97    年    9     月    5     日
                        審判長法  官  何方興
                              法  官  王紋瑩
                              法  官  林鳳珠
以上正本係照原本作成。
如不服本判決，應於判決送達後20日內向本院提出上訴狀。未表
明上訴理由者，應於上訴後20日內向本院提出上訴理由狀 (須按
他造人數提出繕本)。上訴時應提出委任律師或具有律師資格之
人之委任狀；委任有律師資格者，另應附具律師及格證書及釋明
委任人與受任人有民事訴訟法第466條之1第1項但書或第2項（詳
附註）所定關係之釋明文書影本。
                              書記官  陳有信
中    華    民    國    97    年    9     月    5     日
附註：民事訴訟法第466條之1 (第1項、第2項)：
對於第二審判決上訴，上訴人應委任律師為訴訟代理人。但上訴
人或其法定代理人具有律師資格者，不在此限。
上訴人之配偶、三親等內之血親、二親等內之姻親，或上訴人為
法人、中央或地方機關時，其所屬專任人員具有律師資格並經法
院認為適當者，亦得為第三審訴訟代理人。


司法院資訊處製作；財團法人民間司法改革基金會備份。
